【裁判字號】    98,訴,2516
【裁判日期】    990310
【裁判案由】    分配表異議之訴
【裁判全文】
臺灣板橋地方法院民事判決              98年度訴字第2516號
原      告  丙○○
被      告  乙○○
            甲○○
上列當事人間請求分配表異議之訴事件，經本院於民國99年2 月
24日言詞辯論終結，判決如下：
    主      文
本院九十七年度執字第六九二九五號清償票款強制執行事件於民
國九十八年九月二十二日製作之分配表上，所載次序編號７被告
甲○○之債權原本新臺幣壹佰萬元，應更正為零元。
原告其餘之訴駁回。
訴訟費用由被告甲○○負擔百分之四十，餘由原告負擔。
    事實及理由
壹、程序方面：
一、被告乙○○未於言詞辯論期日到場，核無民事訴訟法第386
    條各款所列情形，爰依原告聲請，由其一造辯論而為判決。
二、按債權人或債務人對於分配表所載各債權人之債權或分配金
    額有不同意者，應於分配期日一日前，向執行法院提出書狀
    ，聲明異議。異議未終結者，為異議之債權人或債務人，得
    向執行法院對為反對陳述之債權人或債務人提起分配表異議
    之訴。強制執行法第41條第1項前段、第39條第1項分別定有
    明文。即分配表異議之訴係因執行事件之債權人或債務人，
    對執行法院就強制執行所得之金額，依法作成之分配表上所
    載各債權人之債權或分配之金額有不同之意見，而向執行法
    院聲明異議，請求為變更，因而有他債權人或債務人為反對
    或不同意之陳述，而該異議事項涉及實體上權利義務之有無
    ，並非執行法院之權限，致異議未能終結，而由聲明異議之
    債權人或債務人，對為反對或不同意更正陳述之債權人或債
    務人，為變更原分配表所載分配內容所提起之訴訟。是分配
    表異議之訴適格之原告，係於分配期日前已就該分配表聲明
    異議之債權人或債務人；適格之被告，則為對聲明異議之債
    權人或債務人，就其變更分配表之意見，表示反對陳述或不
    同意之人。原告提起本件訴訟，係以其係本院97年度執字第
    69295 號清償票款執行事件（下稱相關執行事件）之執行債
    權人，相關執行事件於民國98年9 月22日製作之分配表（下
    稱分配表，原定於98年10月29日下午2 時實行分配）上，所
    載次序編號６、７被告乙○○、甲○○之第1、2順位抵押權
    之債權原本各為新臺幣（下同）1,500,000元、1,000,000元
    ，原告於上開分配期日前之98年10月6 日具狀聲明異議，認
    上開二債權已不存在。經查：
（一）上開聲明異議狀業經相關執行事件於98年10月15日送達被
      告甲○○，並命被告甲○○如於收受後7 日內不為反對之
      陳述者，即依本件原告之上開異議進行更正分配表，被告
      甲○○於98年10月16日即具狀陳報反對陳述，揆諸首揭說
      明本件原告就被告甲○○之請求部分當事人適格，合先敘
      明。
（二）惟依相關執行事件送達證書形式上以觀，上開聲明異議狀
      亦經相關執行事件於98年10月19日寄存送達被告乙○○住
      所之警察機關，應於98年10月29日發生效力（民事訴訟法
      第138 條第1、2項規定參照），惟遍查相關執行事件全卷
      ，均未發現被告乙○○於收受送達上開聲明異議狀，曾向
      相關執行事件為何反對或不同意陳述之相關證明，此有相
      關執行事件收文資料查詢清單為證（本院卷第21頁），且
      為原告所不爭執。是乙○○既迄未就原告上開聲明異議狀
      為反對或不同意之陳述，揆諸首揭說明，則原告以乙○○
      為被告所為本件請求部分，因乙○○並非分配表異議之訴
      適格之被告，在法律上顯無理由，自應逕予判決駁回。至
      於分配表編號６被告乙○○之債權原本、分配金額部分究
      係為何，自應由相關執行事件依法處理，本院自無從審究
      。且本件原告對被告乙○○之請求既遭駁回，則以下僅就
      原告對被告甲○○之請求部分進行論述，在此指明。
貳、原告主張：緣原為訴外人即相關執行事件債務人陳太郎所有
    坐落於臺北縣林口鄉○○○段過崙子小段66地號土地（權利
    範圍應有部分1/12，下稱相關土地），前曾提供予被告甲○
    ○設定第二順位一般抵押權1,000,000 元。相關土地業經相
    關執行事件業已拍定並製作分配表在案，惟相關執行事件未
    通知被告甲○○依強制執行法相關規定提出債權證明、抵押
    權設定契約書及他項權利證書，即將被告甲○○上開債權列
    入分配表次序編號７優先分配，經原告向陳太郎查詢，陳太
    郎表示其並未積欠被告甲○○任何債務，是原告已於分配期
    日前之98年10月6 日具狀聲明異議，惟上開聲明異議狀於98
    年10月15日送達被告甲○○，被告甲○○於旋於98年10月16
    日向相關執行事件具狀陳報反對陳述，是被告甲○○既未依
    法提出相關執行之債權證明文件，為此提起本件分配表異議
    之訴。並聲明：相關執行事件就相關土地拍賣所得價金，准
    原告2,500,000元之債權列入分配次序７受償。
、被告甲○○則以：其於68年初起即陸續以現金交付之方式貸
    與陳太郎金錢，惟並無書立借據等書面債權證明文件，俟借
    款達1,000,000 元後，陳太郎即以相關土地就上開借款債權
    設定同額之一般抵押權予其以供清償之擔保，雖嗣後即遍尋
    陳太郎無著，然不得以其未提出債權證明文件，即否認其對
    陳太郎所享有之債權，即於相關執行事件依法分配債權之權
    利等情為辯。並聲明：原告之訴駁回。
肆、按抵押權人依強制執行法第4條第1項第5 款聲請強制執行者
    ，應提出債權及抵押權之證明文件、經法院為許可聲請拍賣
    抵押物強制執行之裁定。強制執行法第6條第1項第5 款定有
    明文。次按「依法對於執行標的物有擔保物權或優先受償權
    之債權人，不問其債權已否屆清償期，應提出其權利證明文
    件，聲明參與分配。」、「執行法院知有前項債權人者，應
    通知之。．．．經通知或公告仍不聲明參與分配者，執行法
    院僅就已知之債權及其金額列入分配。．．．」、「第2 項
    之債權人不聲明參與分配，其債權金額又非執行法院所知者
    ，該債權對於執行標的物之優先受償權，因拍賣而消滅，其
    已列入分配而未受清償部分，亦同。」同法第34條第2至4項
    亦規定甚明，上述所謂應提出其權利證明文件在參與分配人
    為抵押權人時，當應指同法第6條第1項第5 款所示之債權證
    明文件、抵押權證明文件（他項權利證明書）。原告主張之
    上開情事，業據其提出分配表為證，惟為被告甲○○所否認
    。經查，相關執行事件於相關土地拍賣後、製作分配表前，
    曾依強制執行法第34條第3 項規定通知相關土地第二順位抵
    押權人即被告甲○○聲明參與分配，惟被告甲○○迄今除未
    聲明參與分配外，更未提出債權及抵押權相關證明文件之事
    實，為兩造所不爭執，雖被告甲○○以：其因遍尋陳太郎無
    著，惟究不得以其未提出債權證明文件，即否認其對陳太郎
    所享有之債權等情為辯，惟上開抗辯縱非虛罔，亦無從翻異
    其未提出債權及抵押權相關證明文件之事實。揆諸前揭規定
    ，被告甲○○係相關土地第二順位抵押權人且未聲請強制執
    行，其既經相關執行事件通知而未聲明參與分配，復迄未於
    相關執行程序或本件訴訟提出債權及抵押權相關證明文件，
    則不能認其對執行債務人陳太郎仍享有債權，進而受到分配
    ，其債權應係0 元。是本件原告對被告甲○○之請求，尚與
    證據及事實相符，堪可採信。
伍、從而，原告對被告甲○○提起本件分配表異議之訴，請求判
    決如主文所示之部分，為有理由，應於准許。至於其餘請求
    為無理由；另原告本件對被告乙○○之請求當事人不適格，
    均無從准許。
陸、訴訟費用負擔之依據：民事訴訟法第79條。
中    華    民    國    99    年    3     月    10    日
                  民事第二庭法  官  鍾啟煌
以上正本係照原本作成。
如對本判決上訴，須於判決送達後20日內，向本院提出上訴狀，
上訴臺灣高等法院（應按他造人數提出繕本）。
中    華    民    國    99    年    3     月    10    日
                            書記官  張國仁

司法院資訊處製作；財團法人民間司法改革基金會備份。
